臺灣高等法院臺中分院民事判決　　　　96年度上更(一)字第48號
上　訴　人　戊○○
　　　　　　　　　　　　2弄21號
訴訟代理人　林見軍律師
複　代理人　庚○○
複　代理人　甲○○
視同上訴人　己○○
視同上訴人　丙○○
視同上訴人　丁○○
視同上訴人　乙○○
被　上訴人　壬○○
被　上訴人　癸○○○
上列二人
訴訟代理人　辛○○　　住高雄市○鎮區○○路226號
上列當事人間請求分割共有物事件，上訴人對於中華民國95年6
月30日臺灣彰化地方法院94年度訴字第683號第一審判決提起上
訴，經最高法院發回更審，本院於96年12月11日言詞辯論終結，
判決如下：
    主  文
上訴駁回。
第二審訴訟費用由上訴人負擔。
    事實及理由
一、視同上訴人己○○、丙○○、丁○○、及乙○○等四人經合
    法通知未於言詞辯論期日到場，核無民事訴訟法第386條各
    款所列情形，爰依被上訴人聲請，由其一造辯論而為判決。
二、被上訴人主張：兩造共有坐落彰化縣鹿港鎮○○段第1582地
    號、地目田、面積2,866平方公尺土地，並無因物之使用目
    的不能分割之情形，兩造亦未訂立不分割之特約，因兩造就
    系爭土地分割無法達成協議，爰依民法第823條第1項前段及
    第824條第2項規定，訴請裁判分割，請依土地利用價值、及
    公平原則，採用附圖一所示之方法即原判決採行之方案為分
    割較為妥適；又被上訴人二人於系爭土地分割後，願維持共
    有關係等語。
三、上訴人則以：同意分割系爭土地，惟希望將建物所坐落之土
    地部分分給上訴人，即依附圖二所示之方法為分割。視同上
    訴人己○○、丙○○、丁○○、乙○○等4人分割後願維持
    共有等語。
四、原審判決兩造共有之系爭土地，其分割方法如附圖一所示，
    即編號甲部分面積974平方公尺，分歸被上訴人癸○○○、
    壬○○取得，並按應有部分各1/2維持共有；編號乙部分面
    積975平方公尺，分歸上訴人戊○○取得；編號丙部分面積
    917平方公尺，分歸視同上訴人己○○、丙○○、丁○○、
    及乙○○等四人取得，並按應有部分各1/4維持共有。
五、上訴人戊○○不服原判決，提起本件上訴，於本院聲明，求
    為判決：請依附圖二所示之方法分割。
    並補充陳述稱：希望分割方案能減少土地上建物之損失，維
    持所有共有人最大利益，如有價值顯不相當而須以金錢補償
    之情形．上訴人願意補償予被上訴人；又如須鑑價時，亦願
    負擔鑑定費用等語。
六、被上訴人於本院聲明，求為判決：上訴駁回。
    並補充陳述稱：
    按定共有分割之方法，固可由法院自由裁量，但亦須以其方
    法適當者為限；請求分割共有物之訴，均應由法院斟酌當事
    人之聲明，共有物之性質、經濟效用及全體共有人之利益等
    公平定之。系爭土地依原審所採之方案，兩造分得之土地，
    地形非常方正，且均面臨西邊振興段3235地號之道路，各面
    寬亦相差不大，對土地之利用效益、及對外通行之便利性，
    均為相等，即無價值顯不相當而須以金錢補償之情形發生。
    又系爭土地北邊西側未保存登記廠房，納稅義務人係訴外人
    吳三喜，並非上訴人戊○○所有，有原法院94年度執全字第
    1678號假扣押裁定可稽，且經原審調閱查核屬實。被上訴人
    就該假扣押之廠房，日後亦可經由法拍承受程序取得所有權
    ，使該廠房與坐落之基地同屬被上訴人所有。上訴人空言主
    張該廠房為其所有，而要求將該土地分割予其，應屬無據。
    又被上訴人縱使受到補償，亦不同意附圖二之分割方案，因
    附圖一之分割方法不僅方正，有利將來之使用，且可使被上
    訴人向訴外人吳三喜所拍定之建物，即現況圖編號A之建物
    有通路；再被上訴人二人於分割後願保持共有等語。
七、查被上訴人主張系爭土地為兩造共有，各共有人應有部分如
    原判決附表所示，系爭土地並無不能分割之情事，兩造對之
    亦無不得分割之約定，惟兩造間就分割方法無從達成協議等
    情，業據其提出土地登記謄本、及地籍圖謄本等件為證，並
    為上訴人所不爭執，堪信被上訴人上開部分之主張為真實，
    則被上訴人依法請求判決分割系爭土地，即屬有據，應予准
    許。
八、按各共有人得隨時請求分割共有物。民法第823條第1項前段
    定有明文。又法院裁判分割共有物，須斟酌各共有人之利害
    關係，使用情形，共有物之性質及價值、經濟效用、符合公
    平經濟原則，其分割方法始得謂為適當。再按分割共有物，
    以消滅共有關係為目的。法院裁判分割共有土地時，除因該
    土地內部分土地之使用目的不能分割（如為道路）、或部分
    共有人仍願維持其共有關係，應就該部分土地不予分割、或
    准該部分共有人成立新共有關係外，應將土地分配於各共有
    人單獨所有（最高法院69年度台上字第1831判例意旨參照）
    。經查：系爭土地坐落彰化縣鹿港鎮廖厝里廖厝巷，西邊為
    約3至4米之柏油道路，北邊及南邊為第三人所有土地，東邊
    1572地號土地為訴外人吳三喜（即上訴人戊○○之弟）單獨
    所有。系爭土地之現狀依現況圖即鹿港地政事務所95年12月
    4日複丈成果圖所示，坐落東北邊編號A為被上訴人所有之建
    物，為20年三層鋼筋水泥樓房（係被上訴人向訴外人吳三喜
    經由法院拍賣承受取得，目前為空屋，已點交尚未進住）；
    編號B部分為磚造石綿瓦一層樓之工廠，約建築20幾年，目
    前由吳三喜全家人居住使用；編號D部分之一層建物為戊○
    ○居住使用，係由鋼骨烤漆板所建造；E部分則為空地，均
    無雜草，整理甚為整潔。編號A、B所示之建物原本相通，惟
    目前經吳三喜以鐵板隔住，致編號A之建物目前無法通行至
    道路等情，業經原審囑託鹿港地政事務所測繪現況圖、及本
    院勘驗現場查明屬實，並製有勘驗筆錄在卷可稽（見本院卷
    第41頁）。
九、被上訴人主張應依附圖一之分割方法，較為方正，且其所有
    之三層樓房可經由工廠直通西邊道路等語；上訴人則主張應
    依附圖二方法為分割，該工廠基地分由其取得，可保留該廠
    房不用拆除等語。本院斟酌系爭土地之現況、各共有人間之
    意願、及共有物之經濟效用、公平原則，認應以原判決附圖
    一所示之分割方法，較符合上開公平經濟原則，茲將理由析
    述如下：
  (一)查系爭土地僅西側面臨道路，為系爭土地主要聯外道路，如
    依上訴人主張之附圖二分割方法，被上訴人所分得之編號乙
    之土地，地形呈倒L型，不僅地形不方整，且面臨道路之寬
    度亦較其他共有人狹小，若依此分割方法，被上訴人就分得
    土地之使用效益、及對外通行之便利性，顯較其他共人不利
    益。又系爭土地北邊西側未保存登記之工廠，納稅義務人為
    訴外人吳三喜，並非上訴人戊○○，且目前亦由吳三喜全家
    居住使用中，而被上訴人原係吳三喜之債權人，經由法院拍
    賣承受取得系爭土地之應有部分、及如現況圖編號A所示之
    三層樓建物等情，業據本院履勘現場查明屬實，且未據上訴
    人爭執之，上開廠房並非上訴人戊○○所有，則該廠房部分
    之土地如分由其他共有人取得，對上訴人戊○○而言，並未
    造成其任何損失。又查被上訴人主張本件起訴後，上訴人戊
    ○○於原審審理中始建造如現況圖編號D之鐵皮屋一節，亦
    未見上訴人戊○○否認（見本院前審卷第96頁背面、及本院
    卷第29頁背面)，如採用附圖一所示之分割方法，若有拆除
    及該鐵皮屋者，亦為上訴人戊○○可預見之事實，惟其卻於
    分割共有物之訴提起後，未經全體共有人同意，逕行在系爭
    土地上建屋，苟有上開拆屋之不利益結果，亦應由其自行負
    責。因之；上訴人主張應依附圖二所示之方法，將編號甲部
    分之土地分割由其取得，以利其保有、及使用該廠房、鐵皮
    屋云云，即不足採。
  (二)次查如依被上訴人主張之附圖一分割方法，各共有人分得之
    土地均屬方正，且臨西側之道路面寬相當，對日後使用耕作
    與對外通行，均較附圖二之分割方法為便利及公平，且被上
    訴人所有之上開三樓建物可經由工廠坐落之土地直接與西側
    道路聯絡，不若依附圖二之分割方法，須以迂迴方式始能到
    達西側道路，對被上訴人而言，亦較為便捷，且與其他共有
    人分得土地之位置及使用利益相當，則此分割方法，非但可
    有效發揮土地利用價值，且符合公平原則，為本院所採。
  (三)又視同上訴人己○○、丙○○、丁○○、乙○○等4人於原
    審已表示於分割後願維持共有；而被上訴人等二人為母女關
    係，於本院審理中亦表示於分割後願維持共有關係等情（見
    本院卷第41頁背面），爰依其等保持共有之意願，判決就其
    等分得之部分，各按其等應有部分之比例維持共有。
十、綜上所述，被上訴人依分割共有物法律關係，請求分割系爭
    土地，應予准許，爰判決如附圖一所示之分割方法。原審以
    被上訴人之請求，核屬有據，予以准許，並判決如附圖一所
    示之方法，經核與法相符，上訴人猶執詞上訴，為無理由，
    應予駁回。
十一、本案事實已臻明確，兩造其餘攻擊防禦方法，經核均不足
      以影響本判決結果，爰不一一論述。
據上論結，本件上訴為無理由，依民事訴訟法第449條第1項、第
78條、第463條、第385條第1項前段，判決如主文。
中　　華　　民　　國　　96　　年　　12　　月　　25　　日
                  民事第四庭    審判長法  官  黃斐君
                                      法  官  陳蘇宗
                             　       法  官  張浴美
以上正本係照原本作成。
如對本判決上訴，須於收受判決送達後20日內向本院提出上訴書
狀，其未表明上訴理由者，應於提出上訴後20日內向本院提出上
訴理由書（須按他造人數附具繕本）。
上訴時應提出委任律師為訴訟代理人之委任狀。具有民事訴訟法
第466條之1第1項但書或第2項之情形為訴訟代理人者，另應附具
律師及格證書及釋明委任人與受任人有該條項所定關係之釋明文
書影本。
                                      書記官  郭振祥
中　　華　　民　　國　　96　　年　　12　　月　　27　　日
                                                      Ｍ
